臺灣高等法院刑事判決　　　　　　　　　　　　　　九十年度上易字第四六八號
　　上　訴　人
　　即　被　告　乙○○
右上訴人因詐欺案件，不服臺灣板橋地方法院八十七年度易字第二九八二號，中華民
國九十年七月六日第一審判決（起訴案號：臺灣板橋地方法院檢察署八十六年度偵字
第一七一二三號、第一九三００號、八十七年度偵緝字第一四三號）提起上訴，本院
判決如左：
    主  文
上訴駁回。
    事  實
一、乙○○係址設台北縣林口鄉○○路一九０號名羽有限公司（起訴書誤為名羽汽車
    行，下稱名羽公司）之會計，其夫蕭志塘（經原審法院以詐欺取財罪判處徒刑確
    定）（乙○○與蕭志塘於民國七十七年七月十日結婚，八十六年七月二十一日離
    婚）則擔任名羽公司負責人，二人共同經營名羽公司。迨八十五年間，乙○○與
    蕭志塘所經營之名羽公司因經營不善，財務發生困難，至八十六年六月間，已資
    力不足，為填補公司之業務支出及繳交先前購車客戶之尾款，竟共同意圖為自己
    不法之所有，基於概括犯意，隱瞞該事實，連續分別於八十六年六月十七日、同
    年月二十一日、同年七月二日在名羽公司，利用丙○○○、丁○○、甲○○上門
    購車之機會，竟先後向丙○○○、丁○○、甲○○訛稱於同年七月五日、同月十
    五日、同月十日可交車，使丙○○○、丁○○、甲○○信以為真，因而陷於錯誤
    ，分別以新台幣（下同）六十三萬元、八十三萬八千元、七十六萬五千元向乙○○、蕭志塘夫妻購買克萊斯勒ＮＥＯＮ型小客車、ＰＥＵＧＥＯＴ標緻牌小客車
    、克萊斯勒ＣＡＲＡＶＡＮ型休旅車（起訴言誤為標緻牌）各乙輛，並先後交付
    上開價金于乙○○夫妻，詎乙○○、蕭志塘竟未將所收取之車款交付標達汽車公
    司及標緻汽車公司，並以告訴人丙○○○、丁○○、甲○○名義向標達汽車公司
    及標緻汽車公司訂購前開汽車，而將上開款項挪用為公司業務支出款項花費殆盡
    ，迨至八十六年七月十九日蕭志塘夫妻無法依約交車，丙○○○等人始知受騙。
二、案經丙○○○、丁○○、甲○○訴請台灣板橋地方法院檢察署檢察官偵查起訴。
    理  由
一、訊據上訴人即乙○○固承認有於右揭時地分別出售小客車各一輛予告訴人丙○○○、甲○○、丁○○三人，收取價金後未交車予告訴人等情不諱，惟矢口否認有
    何詐欺取財犯行，辯稱：名羽公司於八十五年間出現財務問題，適克萊斯勒公司
    於八十六年間要進行整頓計畫，為通過評比繼績為克萊斯勒經銷商，因此先以八
    十六年五、六月間收到之車款，投下二百萬元裝潢林口營業所，惟仍未通過評比
    ，無法取得克萊斯勒汽車之經銷權，其間因名羽公司財務缺口約有五百多萬元，
    為謀抒困，於八十六年四、五月間即準備以新店市○○段地號土地及新竹市土地
    為擔保向財資公司借貸六百萬元，當時財資公司業務員周嚴正看過資料後口頭告
    稱可以貸到六百萬元，因此認為借貸款項下來必可一舉解決公司財務困境，故以
    六、七月間收到告訴人之車款挪為公司業務支出之用，惟因財資公司遲未核發貸
    款，為求週轉及維持票信，另向地下錢莊借款應急，本利合計即達三百萬元，至
    同年八月間財資公司先核貸三百萬元，並就新店市土地設定三百六十萬元之最高
    限額抵押權，然所借得之款項全數繳還地下錢莊清償借款債務，後因前揭三百萬
    無從挹注於公司，開始跳票，財資公司亦不願再核貸後績之三百萬元，終因此無
    力週轉，無法依約交車，並非於告訴人簽約購車之時即存詐欺之意云云。
二、經查：
  (一)右揭事實，業據告訴人丙○○○、丁○○、甲○○指訴綦詳，丙○○○於警方調
    查及本院審理時詳為指稱：「我是至蕭志塘經營之名羽汽車公司購買克萊斯勒汽
    車型式ＮＥＯＮＣＥ，於八十六年六月十八日十四時許，在台北縣林口鄉太平嶺
    六－一號與蕭志塘簽訂購車預約單，並交付定金五萬元。．．．。而於八十六年
    六月二十五日在桃園縣桃園市縣○路一一０號花旗銀行桃園分行貸款四十萬元匯
    入泛亞銀行林口分行帳號000000000000號戶名名羽公司，蕭志塘便
    通知我前去繳清尾款，於八十六年六月二十七日九時三十分在台北縣林口鄉○○
    路一九０號交付十八萬元與蕭志塘，並於購車預約單上簽收。而於八十六年七月
    五日交車日到時，便一再拖延，於八十六年七月二十四日再次前往，發現蕭志塘
    已失去蹤跡且無法聯絡」、「我買車子是用房地去貸款四十萬元要買車，銀行也
    有將四十萬元匯給被告公司戶頭內，結果我車子沒有拿到，但是我的房地被銀行
    聲請查封，他們只有清償我十萬元，一出庭才給我們錢，我車款六十三萬多元，
    ．．．，我車款是交給她先生，她先生當場轉交給她，由她數。」等語（見八十
    七年度偵字第七一二一號卷第三頁正面、反面，本院九十年十二月二十一日審判
    筆錄第七頁）；告訴人丁○○於原審調查時詳為指稱：「（何時、何地與何人簽
    約？）六月二十一日在林口我家，約定七月十九日交車，錢是六月二十六日交錢
    ，以現金交付給蕭志塘，此中間被告夫妻均沒與我們聯絡，後來我找陳權寶，他
    就幫我找到汐止鎮老閤北車行看車，他們是以名羽公司與我簽收」、「（如何知
    道老閤北車行的車是你訂的車？）我有與老閡北車行公司聯絡，乙○○有向老閤
    北車行訂車，交付六月二十五日的支票，是交給趙北返我後來也有與老閤北車行
    簽約，乙○○交付老閤北車行四萬元，泛亞林口分行帳號：０五四─九０之八支
    票號碼ＰＡ─0000000，在七月五日交付的我是交給乙○○八十三萬八千
    元」等語（見原審卷第四四頁正面）；告訴人甲○○於檢察官偵查及本院審理時
    詳為指稱：「七月一日向乙○○接觸試車，錢是隔天交她」、「蕭志塘是乙○○
    先生，七月一日晚上蕭志塘打電話來說要增加車子配備，也說要交車給我，所以
    我認定他共同詐欺。」、「．．．，我是付清車款七十多萬元，她還欠我四十八
    萬五千元，我沒有貸款，只要法院出庭才還我錢，蕭志塘犯後態度很惡劣，都對
    我們不理不採，試車、交車款都是被告，我錢交給她，她就要還我。我認為被告
    騙我錢，．．．。」等語（見八十六年度偵字第一七一二三號卷第十二頁反面，
    本院九十年十二月二十一日審判筆錄第七頁），核諸接洽過程被告乙○○亦有參
    與，並自承向告訴人甲○○收取車款，且名羽公司之帳又歸被告管理，丙○○○
    等人三筆車款被告均有經手，而業務員之薪水也由被告發放，名羽公司決定在他
    處開設據點，被告亦參與意見等情（見原審卷第二四八頁正面，本院九十年十二
    月十一日訊問筆錄第五頁、第六頁），又依卷附預約人甲○○之名羽公司購車預
    約單經手人亦由被告乙○○具名，有該預約單影本在卷可證（見八十六年度偵字
    第一七一二三號卷第四頁），可見被告乙○○所辯與本案無關云云，已非可採。
  (二)又被告乙○○明知名羽公司自八十五年間即出現財務缺口，向財資公司借款時公
    司財務確實有狀況，因此冀以財資公司之六百萬元貸款抒困，並將告訴人丙○○○、丁○○、甲○○之車款挪做他用等情，迭據被告乙○○於原審調查及本院審
    理時供稱：「．．．。財務出現缺口是在借錢之前，應該是在八十五年出現的。
    我們向財將借款六百萬元，後來下來三百萬元，剩下的三百萬元借不出來，．．
    ．。」、「（你們公司是否從八十五年開始困難？）是。」、「（為何困難？）
    開銷大。因為我們公司另外成立三個點、壹個在新店民權路、安坑、新店中正路
    ，後來安坑收掉，搬到林口中山路，因為這三個點在支付房租、管銷，三個房租
    約要十幾萬元，每個點至少三個營業員，後來因為財資公司本來撥款六百萬元，
    只有撥款三百萬元。」、「（你們收了李麗嬌等人的錢用到何處？）是挪到別的
    地方交車。」等語（見原審卷第三七五頁，本院九十年十二月十一日訊問筆錄第
    四頁、第五頁）在卷，核與同案被告蕭志塘於原審調查時供稱：「（八十六年六
    月十七日是否賣車給丙○○○？）有，是和銀行貸四十萬元，自備款二十三萬，
    錢都收到了，但當時卡在公司裝潢，貸款未下來，才未交車，．．．」、「我們
    一般作業是在領證件前已有車，有的車有貸款，有的沒貸款，前面的帳是陸續巡
    迴的做，車子也循環的交，．．．林口有裝潢向財資公司貸款，只在八十六年六
    月貸下三百萬，七月的貸款未下來，才會如此」、「（你六、七月時共交幾部車
    ？）標緻有一部是丁○○的，我是向老閤北訂的，我有付定金四萬元」、「（丁○○已交足款了，你為何只付定金四萬元，而未交車？）我們是車子一部一部出
    去的帳，而我因財貸的七月份三百萬未貸下及未通過克萊斯勒的整頓計劃，才會
    如此．．．」、「（週轉不靈之部分如何填補？）公司重新裝潢，用莊之父親土
    地設定抵押借款六百萬元，店面裝潢好後，由克萊斯勒來評估。我算是經營不善
    ，沒有判斷好，才會出現財務缺口。第一個缺口在於裝潢經銷店花了二百萬而沒
    有回收，．．．，裝潢是在八十五年間的事。向地下錢莊借錢是在八十六年年初
    時。我因為相信六百萬元會下來，填補我的財務缺口」、「（為何挪用告訴人的
    車款？）為了填補公司業務支出的部分」、「．．．，三位告訴人的定金，有一
    部份挪作其他客戶的車款尾款，以便可以領車給其他客戶完成交易。三位告訴人
    的定金，雖然沒有繳尾款，但是因為挪作其他客戶的尾款，所以沒有沒收」、「
    （有無對客戶隱瞞公司財務危機的問題而又為接單？）實因自己本身不善經營，
    因為發現財務危機，才會去貸款認為貸款下來所有問題都能解決，所以就沒有暫
    停接單。貸款的目的，是想讓公司繼續經營，當時若知貸款沒有全下來，我就會
    向錢莊多借一點，將車款還清」等語（見八十七年度偵緝字第一四三號卷第十九
    頁正面，原審卷一第一四七頁反面、第三七三頁正面、第三七四頁正面，原審卷
    二第五八頁）相符。是被告乙○○明知名羽公司自八十五年間起，經營已發生困
    難，然其與蕭志塘竟隱瞞該事實，仍向告訴人等收取車款，並將該等車款挪為公
    司業務支出，及其他客戶購車之尾款，顯見被告蓄意詐欺告訴人等洵屬顯然。又
    被告雖一再強調財資公司之貸款為名羽公司生存希望之所託，然就貸款如何接洽
    、提出何項擔保、何時撥下，如何支應名羽公司財務缺口，歷次陳述均有出入。
    又同案被告蕭志塘於原審調查時自承，財資公司係以對開發票來核貸，是以公司
    進貨的商品價值作為擔保，土地則為附屬之保證，主要是以土地及營業金額參考
    作為核貸金額之標準（見原審卷二第十五頁），足見名羽公司之經營狀況實為財
    資公司核貸款項之重要參考。而依證人即原財資公司業務部人員周嚴正於原審調
    查時到庭結證稱：當時被告以新店市土地作為擔保品，將資料送主管過目，開會
    決定金額數目，在八十六年八月四日設定最高限額抵押權三百六十萬元。因為財
    資公司認為該筆擔保品僅能貸到三百萬元，設定後即在同年月發放三百萬元。在
    設定前一個月時，有向被告說可以貸款六百萬元，是伊第一次看到擔保品資料，
    公司主管說可以辦理，所以其承諾半個月六百萬會下來。但後來看到被告提出的
    擔保品，發現有部分無法作抵押權的登記，所以先就可以辦理的部分核貸三百萬
    元，在二週後就有告知被告。後來被告發生跳票，又因被告公司資金回繳速度太
    慢，認為被告有財務危機。主管說不能核貸第二筆款項，就在第一筆款項撥下後
    兩週左右告知被告此事等情（見原審卷二第三九頁、第四十頁、第四二頁）。則
    依證人周嚴正前揭所述，係於八十六年七月間才告知同案被告蕭志塘可貸得六百
    萬元，且決定權顯取決於財資公司主管人員而非業務員個人，同案被告蕭志塘亦
    自承當時僅係周嚴正個人告知可貸得六百萬元（見原審卷一第三七五頁），爰不
    論民間借貸公司是否確能依口頭約定之數額貸與款項，惟以名羽公司之營運情形
    已見不良，財資公司是否仍將貸以鉅額金錢，亦屬有疑。又被告從未向財資公司
    以此方式借貸大額款項，已難認為可合理信賴周嚴正轉述之詞，且依周嚴正所證
    述告知之時間，亦顯在被告與告訴人等簽約之後，仍難認財資公司六百萬元之貸
    款為被告與告訴人等訂約時所得預期之收入。
  (三)又依被告乙○○所辯：名羽公司裝潢是八十六年五、六月的車款，然後收同年六
    、七月客戶的車款付五、六月的車款，如此循環，後來貸款未下來，才造成週轉
    不靈。然被告雖陳稱裝潢花費達二百萬元、地下錢莊借款本、息償還達三百萬元
    ，惟並未提出單據、資料等證據或證據方法供法院調查，自難僅憑其片面所辯，
    即遽認其為詐欺告訴人等。況同案被告蕭志塘於原審調查時復稱：裝潢是八十五
    年間之事等語（原審卷一第三七三頁正面），則豈有以至少半年後之車款支應上
    開裝潢費用之理？，其所辯已不足採信。況被告既明知名羽公司財務已陷危機，
    需款週轉甚急，竟以面子問題而優先將客戶購車款投入銷售點裝潢，以通過評估
    ，如此資金運用方式，已見可議。另以台灣克萊斯勒股份有限公司經銷商士新開
    發股份有限公司函覆原審法院稱：該公司售車流程於經銷商交付定金後，僅保留
    該車七至十天，付清尾款後即可交車，否則取消保留權。被告亦自承告訴人等之
    定金已挪作其他客戶之尾款，以便先領車給其他客戶完成交易，已如前述，挪用
    告訴人等之購車款係作為填補公司業務支出之部分，則依一般交易習慣，客戶訂
    車後，被告本應依約履行，並於約定時間內交車，然被告既明知名羽公司之財務
    危機，實應暫緩接單、收款，待向財資公司核貸事宜完成後，公司財務狀況抒困
    後再行營運，竟因欲先支付公司營運支出之虧損部分而與告訴人訂定購車契約，
    於收款時不但隱瞞其財務之窘況及無法交車之可能性，復未告知欲將購車款挪為
    他用，仍足使告訴人等誤信被告必於期限內交車，於客觀上其顯有施用詐術，使
    告訴人等陷於錯誤而為財產上之處分之犯行甚明。又被告預知接單訂車後，因公
    司欠缺資金，若前開財資公司貸款未迅達核貸，本已無法交車，竟仍接單並催促
    告訴人速繳車款後，將告訴人之購車款挪用於先，復未依約交車於後，亦顯見其
    於締約時即有不法所有之意圖。
  (四)被告乙○○自承經管名羽公司財務，實即參與公司經營，復提供名下不動產作為
    擔保品為公司紓困，同案被告蕭志塘亦稱財資公司之事應問乙○○較為清楚，當
    時二人是一起洽商，名羽公司會計部分係乙○○負責等情（見原審卷一第三七四
    頁）。被告乙○○既然熟知公司經營狀況，並參與試車、交車等經營事項，難謂
    對名羽公司之財務運作並不知悉，乃以其明知名羽公司營運困難，仍與同案被告
    蕭志塘共同經營，並接單收款之事實，足見其與同案被告蕭志塘就本件犯行具有
    犯意聯絡及行為分擔至明。
  (五)綜上所述，被告所辯毋乃事後飾卸之詞，不足採信，本件事證已臻明確，被告犯
    行洵堪認定，自應依法論科。
三、核被告乙○○所為，係犯刑法第三百三十九條第一項之詐欺取財罪。被告與同案
    被告蕭志塘間，互有犯意之聯絡及行為之分擔，為共同正犯。被告先後三次詐欺
    行為，時間緊接，犯罪構成要件相同，顯係基於概括犯意為之，為連續犯，應依
    連續犯規定以一罪論，並依法加重其刑。至台灣板橋地方法院檢察署八十七年偵
    字第七一二一號移送併辦部分就被告蕭志塘詐欺告訴人丙○○○犯行，與前揭起
    訴部分為同一事實，自為起訴效力所及，本院自應一併審論。
四、原審認被告所犯罪證明確，適用刑法第二條第一項前段、第二十八條、第五十六
    條、第三百三十九條第一項、第四十一條第一項前段、第七十四條第一款、罰金
    罰鍰提高標準條例第一條前段、第二條之規定，並審酌被告素行尚佳與其犯罪之
    動機、詐欺之手法、詐欺之金額、雖尚未完全賠償告訴人等之損害，然已與告訴
    人等均達成分期償還車款之協議，並逐筆清償中，以及被告犯罪後之態度等一切
    情狀，量處有期徒刑三月，並以被告犯罪後，刑法第四十一條已於九十年一月十
    日修正公布，於同年一月十二日生效施行，比較新舊法之規定，以裁判時之新法
    較有利於被告，依刑法第二條第一項前段規定，應適用裁判時即修正後之刑法第
    四十一條第一項規定，諭知易科罰金之折算標準。復以被告前未曾受有期徒刑以
    上刑之宣告，有台灣高等法院檢察署刑案紀錄簡覆表在卷可稽，因一時短於思慮
    觸犯本罪，經此刑之教訓當知所警惕，信無再犯之虞，而認前開對其宣告之刑以
    暫不執行為當，並宣告緩刑三年，核其認事用法均無不合，量刑亦屬妥適。被告
    上訴，否認犯罪，並無理由，應予駁回。
據上論斷，應依刑事訴訟法第三百六十八條，判決如主文。
本案經檢察官陳文禮到庭執行職務。
中      華      民      國      九十一    年      一    月      四      日
                              臺灣高等法院刑事第六庭
                                  審判長法  官  陳  春  秋
                                        法  官  王  麗  莉
                                        法  官  徐  培  元
右正本證明與原本無異。
不得上訴。
                          書記官  陳  建  邦
中      華      民      國     九十一   年      一      月     四       日
附錄    本判決論罪科刑法條：
刑法第三百三十九條
意圖為自己或第三人不法之所有，以詐術使人將本人或第三人之物交付者，處五年以
下有期徒刑、拘役或科或併科一千元以下罰金。
以前項方法得財產上不法之利益或使第三人得之者亦同。
前二項之未遂犯罰之。
